【裁判字號】    99,訴,413
【裁判日期】    990617
【裁判案由】    撫卹
【裁判全文】
臺北高等行政法院判決
                                       99年度訴字第413號
                                    99年 6月 3日辯論終結
原      告  甲○○
            乙○
共      同
訴訟代理人  沈孟賢  律師
被      告  銓敘部
代  表  人  丙○○○○○○
訴訟代理人  戊○○
            楊峻豪
            林文益
上列當事人間撫卹事件，原告不服公務人員保障暨培訓委員會中
華民國98年12月29日98公審決字第0423號復審決定，提起行政訴
訟，本院判決如下：
    主  文
原告之訴駁回。
訴訟費用由原告負擔。
    事實及理由
一、事實概要：原告係臺北市士林區公所（以下簡稱士林區公所
    ）胡楨里幹事之繼承人。緣被繼承人胡楨於民國（下同）98
    年2 月26日亡故，其撫卹案經臺北市士林區公所函報擬依公
    務人員撫卹法（以下簡稱撫卹法）第5 條第1 項第4 款在辦
    公場所發生意外以致死亡之規定，辦理因公撫卹，案經被告
    銓敘部98年7 月28日部退一字第0983090085號函，以胡楨係
    於補休假時間內，未受長官指派返回辦公場所，猝發疾病死
    亡，亦未有銷假上班紀錄及處理公務事證，核與撫卹法第5
    條第1 項第4 款規定不符，爰改核定死亡原因病故之撫卹（
    下稱原處分）。原告對胡楨死亡原申請撫卹事由，即在辦公
    場所發生意外以致死亡辦理因公撫卹，遭被告核定（改為）
    病故死亡撫卹之原處分不服，乃向公務人員保障及培訓委員
    會提起復審，遭決定駁回，遂提起本件行政訴訟。
二、本件原告起訴主張略以：
（一）按公務人員請假規則第17條規定：「公務人員在休假期間
      ，如服務機關遇有緊急事故，得隨時通知其銷假，並保留
      其休假權利。」次按銓敘部98年8 月14日部法二字第0983
      093230號函略以：「……二、查公務人員請假規則（以下
      簡稱請假規則）第4 條規定：『公務人員下列各款情事之
      一者，給予公假。其期間由機關視實際需要定之：……五
      、因執行職務或上下班途中發生危險已致傷病，必須休養
      或療治，其期間在2 年以內者。……』次查本部95年11月
      9 日部法二字第0952717311號函釋略以，請假規則第4 條
      第5 款規定所稱之執行職務，經參照公務人員撫卹法第5
      條第1 項及其施行細則第5 條規定，原則係指在辦公場所
      、辦公場所以外勤地點或公差地點，於辦公時間內或指定
      之工作時間內執行職務而言。又本（98）年4 月3 日修正
      發布之撫卹法施行細則第5 條就執行職務修正說明四（一
      ）略以，考量現今國家政經層面變動迅速，民眾對於公務
      人員行政效率之要求日益升高，公務人員服勤形態與時間
      ，與以往朝九晚五之工作型態大不相同，其於任何時間、
      任何場所，均可能有執行職務之事實，爰本條第2 項所稱
      執行職務應不限於辦公時間及辦公場所，始稱合宜。……
      」再按臺北市各區公所組織規程第13條第1 項規定：「里
      設里辦公處，置里幹事，承區長之命，里長之督導，辦理
      自治及交辦事項。」是以，士林區公所胡楨故里幹事依據
      上開臺北市各區公所組織規程第13條第1 項規定，必須承
      區長之命，遵守里長之督導，以辦理自治及交辦事項。縱
      使胡楨在休假期間，如服務機關遇有緊急事故，其里長亦
      得隨時通知其銷假，指派其公務，並保留其休假權利。
（二）復審決定雖以：「胡故員於98年2 月26日13時30分至17時
      30分請補休假，仍自發性於未受長官指派情形下，利用加
      班補休假之私人時間，執行市容查報複查，並於15時30分
      返回辦公場所……是胡故員係於辦公場所猝發疾病以致死
      亡，固堪認定。（三）……士林區公所尚未能補具相關胡
      故員銷假證明或執行公務之證明，以具體認定胡故員確有
      執行公務之事實。茲以胡故員雖於98年2 月26日下午前往
      士林區公所處理市容查報工作，惟該期間係其補休假期間
      ，並非經機關指派執行一定之任務，亦非屬在辦公場所之
      法定辦公時間內執行公務，猝發疾病以致死亡，核與撫卹
      法第5條第1項第4款所定要件不符。……」惟查：
  １、胡楨於98年2 月26日13時30分至17時30分請補休假，但當
      日接獲其直屬長官即士林區福德里里長丁○○通知，前往
      執行市容查報複查任務，此事是士林區福德里里長丁○○
      親口證實，並非「未受長官指派情形下，利用加班補休假
      之私人時間，執行市容查報複查」，而係於「指定之工作
      時間內，因處理公務而猝發疾病」。關此，公務人員保障
      暨培訓委員會（下稱保訓會）之事實認定實有錯誤。
  ２、再查，胡楨於休假期間，既接獲其直屬長官即士林區福德
      里里長丁○○通知，前往執行市容查報複查任務，依據請
      假規則第17條規定：「公務人員在休假期間，如服務機關
      遇有緊急事故，得隨時通知其銷假，並保留其休假權利。
      」，本即有立即停止休假，依據指示前往處理公務之義務
      ，只要公務人員依據指示停止休假，即為公務人員請假規
      則第17條規定之「銷假」，並無法規規定一定要先辦理銷
      假手續，才能視為銷假。
  ３、又查，上開銓敘部98年8 月14日部法二字第0983093230號
      函業已指出：「考量現今國家政經層面變動迅速，民眾對
      於公務人員行政效率之要求日益升高，公務人員服勤形態
      與時間，與以往朝九晚五之工作型態大不相同，其於任何
      時間、任何場所，均可能有執行職務之事實」，因此，公
      務人員之直屬長官常常臨時指派任務，已為現今公務界之
      常態，其工作時間不僅可能在夜間，也可能在休假期間，
      根本不可能事先辦理所謂「銷假手續」，事實上是否有法
      規規定相關銷假手續，亦屬有疑。若謂「胡楨於休假期間
      ，接獲其直屬長官即士林區福德里里長丁○○通知，前往
      執行市容查報複查任務」並非「受長官指派情形下」，而
      係「利用加班補休假之私人時間執行公務」，顯然有懲罰
      盡責公務人員之嫌，絕非公務人員請假規則第17條規定之
      本旨。
  ４、綜上，胡楨於休假期間，確實係受直屬長官即士林區福德
      里里長丁○○通知指派，前往執行市容查報複查任務，此
      即為「在指定之工作時間內處理公務」之事實，胡楨處理
      公務期間，在辦公場所猝發疾病以致死亡，且其因病致死
      之原因與執行職務須有因果關係者，實符合撫卹法第5條
      第1 項第4 款「在辦公場所發生意外以致死亡」之因公撫
      卹要件無疑。
（三）次查，依據卷內98年11月16日保訓會保障事件到會陳述意
      見紀錄所載，士林區公所代表梅玉玲人事主任亦表示：「
      ……因組織規程規範里幹事應辦事務，關於市○○○○○
      ○○○路面坑洞、停車線繪格不清楚等，每個月須有20件
      。據福德里里長描述，今（98）年2 月時，因胡故員之市
      容查報僅有18件，未達20件，故其向福德里里長表示會以
      該月26日補休假期間辦理市容查報。……」等語，益證胡
      禎於98年2 月26日下午確實係在里長指定或認可之工作時
      間內辦理公務無疑。
（四）復依據98年11月16日保訓會保障事件到會陳述意見紀錄所
      載，被告代表莊副司長淑芳亦表示：「（因公死亡撫卹案
      件）應再檢附機關首長或主管長官指派、許可或認可公務
      人員非於辦公時間、辦公場所或指定之工作時間、場所執
      行職務之證明文件，如簽准公文、因公外出紀錄或其他可
      資證明之文件或紀錄等，並得參考死亡公務人員之同事或
      遺族或其他第三人之證明資料，出具證明公務人員之死亡
      與執行職務具有因果關係，俾利因執行職務致死之認定。
      」等語，而士林區公所既然已於事後再向胡禎之主管長官
      即福德里里長丁○○查證，胡禎確實係經丁○○里長指派
      、許可或認可於非辦公時間內執行職務，並出具公務人員
      因公死亡證明書，詳載查證過程，故原告之主張確實有理
      由。
（五）關於被告於行政訴訟補充答辯狀，提出在辦公場所發生意
      外以致死亡者，其申請因公撫卹之要件為：1 、在處理公
      務之場所發病；2 、於辦公時間內或指定之工作時間內發
      病；3 、因處理公務而發生意外事故或猝發疾病；4 、其
      死亡與所生意外或猝發疾病具有因果關係。原告仍認為本
      件符合申請因公死亡撫卹之要件，析述如下：
  １、依據卷內台北市政府消防局執行救護服務證明所載：「本
      局後港分隊救護車於98年2 月26日16時49分自台北市○○
      路439 號9 樓載送胡楨先生至新光紀念醫院診治，特此證
      明。」足證胡楨係在「處理公務之場所發病」。
  ２、按撫卹法第5 條第4 項規定：「本法第五條第一項第四款
      所稱在辦公場所發生意外以致死亡者，指在處理公務之場
      所，於辦公時間內或指定之工作時間內，因處理公務而發
      生意外事故或猝發疾病以致死亡，且其死亡與所生意外或
      猝發疾病具有因果關係者。」經查，士林區公所胡楨於98
      年2 月26日亡故，士林區公所於查詢新事證後，業已於99
      年1 月4 日出具公務人員因公死亡證明書，其中載明：「
      一、……本所為求新事證，於98年11月6 日下午15時50分
      親訪胡故員所執勤之福德里辦公處，雖查無故里幹事胡禎
      下里執勤簽到退紀錄，但事先確經福德里里長指派至台北
      市○○區○○路○○○ 巷口右前方，執行市容查報業務，並
      持交予本所98年2 月26日下午胡故員處理市容查報相關照
      片，可證明胡故員當日下午雖請補假，但依業務性質及實
      務需要，必須至里內執行市容查報業務，並拍攝照片後，
      返所處理市容查報等公務資料。二、胡故員隨即將市容查
      報所攝照片攜帶返所後，尚未來得及處理資料時，在辦公
      場所，引發心肌梗塞猝死，因事發突然，來不及辦理銷假
      手續，係屬行政程序未及補正，但就事先業經里長指派處
      理及取得照片事實真相，且確實於下午返回辦公場所處理
      公務之實，就事實而言，不影響因公撫卹成立要件。故綜
      上所查新事證，胡故員案件確屬符合公務人員撫卹法第5
      條第1 項第4 款『在辦公場所發生意外以致死亡』之因公
      撫卹要件。」等語，足認胡禎確實係在里長指定之工作時
      間內，因處理公務而猝發疾病以致死亡。
  ３、就「因處理公務而發生意外事故或猝發疾病」之要件部分
      ，當天胡楨在處理市容查報業務時，曾於16時30分左右與
      市民郭政錩發生口角（按郭政錩還向地檢署提告），互有
      推擠，關此，有台北市政府警察局士林分局調查隊調查筆
      錄可證，此即為胡楨因處理公務而猝發心臟疾病之依據。
  ４、另就「其死亡與所生意外或猝發疾病具有因果關係」之要
      件部分，依卷內胡楨死亡證明書所載，其死亡原因為「心
      肌梗塞」，而且到院即死亡，當然與猝發之疾病具有因果
      關係無疑。
（六）被告另主張，由卷內市容查報照片之時間觀察，似與胡楨
      死亡時間不符乙節。經查：
  １、經原告詢問胡楨之數名同事，為何胡楨發病時間有不同說
      法，渠等告以因為當時事發突然，只有想到應趕快聯絡救
      護車到場，並未清楚記憶胡楨病發時間，故只能事後推估
      ，並不準確。正確時間應以台北市政府消防局執行救護服
      務證明為準。
  ２、依據台北市政府消防局執行救護服務證明所載：「本局後
      港分隊救護車於98年2 月26日16時49分自台北市○○路43
      9 號9 樓載送胡楨先生至新光紀念醫院診治，特此證明。
      」足證胡楨拍攝市容查報之照片，其時間（依被告主張，
      時間分別是：16:48 、16:37 、16:43 ）都在胡楨送醫之
      前，應該是胡楨所拍攝無誤。
  ３、依據吾人生活經驗，把手錶及時鍾調快用以督促自己守時
      ，並非罕見。而以數位相機拍攝照片重要的是拍攝日期是
      否正確，至於時間幾點幾分較不重要，也幾乎沒有人將拍
      攝時間顯示在照片之上，因此，胡楨使用之數位相機有可
      能因為時間沒有精確調整之故，才會導致顯示之拍攝時間
      與死亡時間甚為接近，然絕非事後由他人拍攝。
  ４、再依據福德里楊里長所提供之資訊，該拍攝市容查報之數
      位相機是胡楨個人單獨持有，沒有其他人會去使用，相信
      在胡楨於辦公室內猝發心臟病之緊急時刻，也沒有人會想
      到去補拍幾張照片，刻意捏造胡楨有執行公務之事實，故
      被告關此之質疑，似乎過慮，而無可採。
（六）綜上所述，胡楨故里幹事確實符合撫卹法第5 條第1 項第
      4 款「在辦公場所發生意外以致死亡」之規定，原處分及
      復審決定顯有不當，爰聲明求為判決：１、復審決定及原
      處分關於後開第二項部分均撤銷。２、應命被告將胡楨病
      故之撫卹變更為因公死亡撫卹之行政處分。３、訴訟費用
      由被告負擔。
三、被告答辯則以：
（一）查撫卹法第5 條第1 項規定：「因公死亡人員，指左列情
      事之一：……四、在辦公場所發生意外以致死亡。」同法
      施行細則第5 條第4 項規定：「本法第5 條第1 項第4 款
      所稱在辦公場所發生意外以致死亡者，指在處理公務之場
      所，於辦公時間內或指定之工作時間內，因處理公務而發
      生意外事故或猝發疾病以致死亡，且其死亡與所生意外或
      猝發疾病具有因果關係者。」準此，在辦公場所發生意外
      以致死亡者，其申請因公撫卹之要件為：（一）在處理公
      務之場所發病；（二）於辦公時間內或指定之工作時間內
      發病；（三）因處理公務而發生意外事故或猝發疾病；（
      四）其死亡與所生意外或猝發疾病具有因果關係者。合先
      敘明。
（二）本案胡楨之遺族擬以「在辦公場所發生意外以致死亡」之
      事由申請因公撫卹，經依案附士林區公所公務人員因公死
      亡證明書及該區公所查復說明等證明文件審查結果，說明
      如下：
  １、死亡事實經過：據士林區公所98年3 月26日公務人員因公
      死亡證明書所載：胡楨於98年2 月26日，於8 時18分刷卡
      上班，因當日13時30分至17時30分請加班補休假半天，爰
      於12時39分刷卡下班離開辦公場所，嗣因尚有市容查報案
      件亟須處理，乃自發性於未受長官指派情況下，利用下午
      加班補休假時間內，執行市容查報複查職務，於15 時40
      分返回辦公場所將複查結果登錄於電腦；期間曾與陳維文
      里幹事交談5 分鐘並無異狀，約16時，陳虹勳里幹事發現
      胡楨突然昏倒失去意識，即刻由同仁施行心肺復甦術並火
      速召119 救護車；於16時49分，送新光醫院急救，惟已無
      生命跡象，死亡時間為98年2 月26日16時45分。
  ２、被告審查經過：就胡楨上開死亡事實經過而論，其休假時
      間內即便有自發性返回辦公場所，惟並未附足資佐證其係
      返回辦公場所處理公務之證明文件；被告爰以98年5 月1
      日、同年7 月6 日及14日部退一字第0983055162號、第09
      83058547號及第0983086376號等書函3 度向士林區公所查
      證，案經該所98年5 月7 日、同年7 月10日及22日北市士
      人字第09831417500 號、第09832091100 號及第09832198
      000 號3 函查復略以：「本所經實際瞭解，無法找到當日
      胡故員確切返所辦公資料及相關錄影紀錄，且胡故員98年
      2 月26日未受長官指派，乃自發性利用下午補假下里執行
      市容查報複查，故亦無銷假紀錄。但胡故員於98年2 月26
      日下午確實有返所，在辦公場所病發送醫不治之事實。」
  ３、被告審查結果：案經被告依據士林區公所查證之結果，以
      胡楨98年2 月26日下午即便有自發性返回辦公室之情事，
      惟士林區公所無法提出足資證明返回辦公場所執行職務之
      佐證，且於查證後，認定尚無指派胡楨執行職務或指示其
      銷假上班之具體事證，亦無其銷假或執行電腦登錄之相關
      紀錄。據此，胡楨之死亡經過，核與「在辦公場所發生意
      外以致死亡」因公撫卹所定之「於辦公時間內或指定之工
      作時間內發病」及「因處理公務而發生意外事故或猝發疾
      病」等要件未符。爰被告98年7 月28日部退一字第098309
      0085號函核予病故撫卹，依法並無違誤。
（三）原告主張胡楨於休假期間，確實係受士林區福德里里長丁
      ○○通知指派，前往執行市容查報複查任務，即為「在指
      定之工作時間內處理公務」一節，說明如下：
  １、查撫卹法施行細則第12條第1 項規定：「遺族申請撫卹，
      應填具撫卹事實表2 份，連同死亡證明書、全部任職證件
      、全戶戶籍謄本，由該公務人員死亡時之服務機關彙轉銓
      敘部審定。」再查被告98年1 月16日通函規範全國主管機
      關人事機構遵循之「公務人員任用考績退休撫卹案件送審
      作業手冊」（97年11月編印）內，有關公務人員撫卹審查
      案件，因公死亡在辦公場所發生意外以致死亡者，尚應檢
      齊服務機關出具之「公務人員因公死亡證明書」、「到勤
      紀錄」、「醫療機構出具含死亡原因及進出醫院時間之證
      明」及「服務機關處理死亡案件原始報告或其他相關證明
      文件」等書表，以供被告審核。先予敘明。
  ２、本案依士林區公所98年3 月26日出具之公務人員因公死亡
      證明書及相關查證資料，均告稱胡楨98年2 月26日乃係於
      未受長官指派之情況下，自發性利用休假執行市容查報複
      查工作；惟原告卻主張胡楨係受士林區福德里里長丁○○
      之指派，前往執行市容查報複查任務（未附相關足資證明
      文件）。故原告上開主張除與服務機關查復之結果不符外
      ，亦未能依前開規定檢具相關證明文件，從而原告此項主
      張，實不足採。
（四）原告指稱士林區公所業已於99年1 月4 日出具公務人員因
      公死亡證書稱，胡楨於98年2 月26日下午休假前，已事先
      經福德里里長指派，於當日至臺北市○○區○○路○○○ 巷
      口右前方，執行市容查報業務等節，說明如下：
  １、本案經被告依士林區公所出具之公務人員因公死亡證明書
      及相關查證資料，認定胡楨之死亡經過核與「在辦公場所
      發生意外以致死亡」之因公撫卹所定要件未符，爰以98年
      7 月28日函依法核予病故撫卹；原告不服被告上開核定之
      復審案，亦經保訓會於98年11月16日請本部及士林區公所
      派員到會說明後，審酌「（一）士林區公所代表雖於會上
      告稱胡故里幹事利用補休假期間辦理市容查報工作，確有
      執行公務之事實等語，惟其後該公所補送到會之胡故里幹
      事查報市容之照片，拍攝時間顯示均在胡故里幹事送醫之
      後；（二）所補送之臺北市政府警察局士林分局文林派出
      所受理刑事案件報案三聯單、士林分局調查筆錄及臺灣士
      林地方法院檢察署98年6 月30日檢察官不起訴處分書等資
      料，均不足以直接證明有執行公務之情事。（三）士林區
      公所尚未能補具相關胡故里幹事銷假證明或執行公務之證
      明，以具體認定胡故里幹事確有執行公務之事實」等事證
      後，決定復審駁回。
  ２、至於士林區公所雖於99年1 月4 日（保訓會復審決定後）
      出具公務人員因公死證明書到部，然被告審酌該所出具之
      公務人員因公死亡證明書雖載有胡楨事先經里長指派處理
      市容查報及附有照片，惟以案附胡故里幹事查報市容之3
      張照片存有「１、照片資料檔之拍攝日期（2009 /2/26
      16:48 ；16:37 及16:43 ）均係在胡楨送醫之後的時間（
      按士林區公所查證其送醫時間為98年2 月26日16時30分）
      ，其拍攝之時間顯然與士林區公所對胡楨之死亡經過查證
      結果未符。２、上開照片僅顯現拍攝時間及景觀等，尚難
      據以認定係胡楨奉派執行職務所拍攝之照片」等無法認定
      因果關係之證據障礙；又以其所附所敘均難認定屬奉執行
      職務之直接證據，爰無法採認。
  ３、復查士林區福德里里長丁○○於99年5 月10日準備庭上之
      證詞亦稱：胡楨於98年2 月26日9 時許僅電告楊里長其下
      午休假，預定於當日16時許將會由區公所攜帶公文至里辦
      公室。嗣後楊里長並未再與胡楨聯繫，且楊里長並未對胡
      楨有其他指示。
  ４、綜審上開證據及證詞，一則以士林區公所雖於99年1 月4
      日重新出具公務人員因公死亡證明書而就形式上可推論上
      開證明書所載經過為真實。惟楊里長之前開證詞已推翻證
      明書內所載，是該區公所稱胡楨有受里長指派於98年2 月
      26日下午執行市容查報之情事，恐非實情；二則以上開補
      送之照片檔案並無法證明確係胡楨於98年2 月26日所拍攝
      ，且難以認定其當日下午確實是執行市容查報；三則以士
      林區公所98年3 月26日及99年1 月4 日先後2 次出具之因
      公死亡證明書及被告歷次向該所查證結果，存有許多相關
      爭點於時間上之矛盾處。爰被告確實難以認定胡楨98年2
      月26日於休假期間係市容查報業務，更遑論其餘辦公場所
      猝發之疾病係執行市容查報所致。故原告上開主張顯不足
      採。
（五）原告主張胡楨98年2 月26日之發病正確時間應以臺北市政
      府消防局執行救護服務證明（16時49分）為準，而照片時
      間均係在胡楨送醫之前，故照片應是胡楨所拍攝無誤乙節
      ：依士林區公所查證結果所載，胡楨係於98年2 月26日16
      時30分左右在辦公室發病後，同事即刻急救並通報救護車
      救護車於16時49分到場載送胡楨到新光紀念醫院。探究上
      開查證結果，推定胡楨發病時間應為98年2 月26日16時30
      分，就時間而言，應屬合理。茲如依原告主張胡楨發病時
      間應以消防局執行救護服務證明所載之16時49分為準，將
      造成胡楨猝發疾病時，消防局未接通報即已於其辦公室等
      候救護之不合理現象。原告上開主張，亦不足採。
（六）原告主張98年2 月26日胡楨在處理市容查報業務時，曾於
      16時30分左右與市民郭政錩發生口角，互有推擠，並附臺
      北市政府警察局士林分局調查隊調查筆錄佐證乙節：
  １、依臺北市政府警察局文林派出所受理刑事案件報案三聯單
      、士林分局調查筆錄及臺灣士林地方法院檢察署98年6 月
      30日檢察官不起訴處分書等資料所載，胡楨於98年2 月26
      日16時30許，在臺北市○○區○○路○○○ 巷口，因停車一
      事與郭先生發生爭吵，並出手毆打郭先生，致郭先生受有
      頭部及胸部鈍傷之傷害。郭先生爰向臺灣士林地方法院檢
      察署提起告訴，肆因胡楨已死亡，該署以不起訴之處分結
      案。
  ２、就上開臺北市政府警察局士林分局文林派出所受理刑事案
      件三聯單、士林分局調查筆錄及臺灣士林地方法院檢察署
      98年6 月30日檢察官不起訴處分書等資料而論，未能證明
      胡楨與郭先生發生口角、爭執事件係因執行市容查報業務
      所致，且上開情事，保訓會審理原告之復審時，亦已審酌
      認定尚不足以直接證明有執行公務之情事。又，上開事件
      與胡楨在辦公場所猝發心臟疾病亦無必然之因果關係。原
      告主張上開事件即為胡楨因處理公務而猝發心臟疾病之證
      據，顯過於武斷而不足採。
（七）綜上所述，原處分及復審決定於法均無不合，原告上開主
      張為無理由，爰聲明求為判決：１、駁回原告之訴。２、
      訴訟費用由原告負擔。
四、本件應適用之法律及本院見解：
（一）按「公務人員有左列情形之一者，給與遺族撫卹金：一、
      病故或意外死亡者。二、因公死亡者。」「（第1 項）因
      公死亡人員，指左列情事之一：一、因冒險犯難或戰地殉
      職。二、因執行職務發生危險以致死亡。三、因公差遇險
      或罹病以致死亡。四、在辦公場所發生意外以致死亡。」
      公務人員撫卹法第3條、第5條第1項定有明文。
（二）次按「（第4 項）本法第五條第一項第四款所稱在辦公場
      所發生意外以致死亡者，指在處理公務之場所，於辦公時
      間內或指定之工作時間內，因處理公務而發生意外事故或
      猝發疾病以致死亡，且其死亡與所生意外或猝發疾病具有
      因果關係者。」公務人員撫卹法施行細則第5 條第4 項定
      有明文。另查銓敘部74年8 月22日（74）臺華特一字第39
      256 號函釋以：「……（一）公務人員撫卹法施行細則第
      三條之一第二項所稱之『猝發疾病死亡』一語，屬於公務
      人員撫卹法第五條所稱之『因公死亡』範圍。故猝發疾病
      基本上自必以其因病致死之原因與執行職務有因果關係者
      為限。又所謂『猝發疾病』，係指突然疾發，故亦顯然不
      得解釋為『因公或非因公積勞成疾死亡』……。」是依上
      開法規及函釋意旨，乃就公務人員在處理公務之場所，於
      辦公時間內或指定之工作時間內，因處理公務而猝發疾病
      ，且其因病致死之原因與執行職務須有因果關係者，符合
      因公死亡之構成要件；除未逾越母法授權範圍，亦未違反
      法律保留原則，被告據之為公務人員死亡撫卹行政，本院
      予以尊重。據此前開法律規定，在辦公場所發生意外以致
      死亡者，符合因公撫卹之要件乃為：１、在處理公務之場
      所發病；２、於辦公時間內或指定之工作時間內發病；３
      、因處理公務而發生意外事故或猝發疾病；４、其死亡與
      所生意外或猝發疾病具有因果關係者。
五、本件兩造對事實概要欄記載及下列事實並不爭執，並有兩造
    提出之原處分書、復審決定書、被告98年8 月14日部法二字
    第0983093230號函、士林區福德里里長丁○○名片、胡楨臺
    北市士林區公務人員因公死亡證明書、98年11月16日保訓會
    保障事件到會陳述意見紀錄、臺北市政府消防局98年6月22
    日執行救護服務證明、臺北市政府警察局士林分局偵察對98
    年6 月5 日調查筆錄、被告提出之胡楨80年6 月28日公務人
    員任用審查書、被告98年5 月1日部退一字第0983055162號
    函、公務人員遺族撫卹事實表、被告內部簽呈、臺北市士林
    區公所98年5月7 日北市士人字第09831417500 號函、被告
    98年7月6 日部退一字第0983058547號函、被告98年7 月14
    日部退一字第0983086376號函、臺北市士林區公所98年7 月
    10日北市士人字第09832091100 號函、被告98年7 月28日部
    退一字第0983090085號函、胡楨公務人員因公死亡撫卹案審
    查表、胡楨公務人員遺族撫卹金證書、臺北市士林區公所98
    年7月22日北市士人字第09832198000 號函、胡楨死亡證明
    書、胡楨臺北市士林區公所個人請假紀錄一覽表、臺北市里
    幹事工作項目表、陳惟文里幹事紀錄、臺北市士林區福德里
    辦公室報告、臺北市士林區公所人事室便箋、臺北市士林區
    公所民政課說明、公務人員遺族撫卹金請領順序系統表、公
    教人員同一順序遺族領序代表同意書、國防部人事參謀次長
    室89年9 月1 日（89）易日字第24980 號函、胡楨戶籍謄本
    、被告退撫司內部簽呈乙份、保訓會98年11月4 日公地保字
    第0980011288B號函、被告出席會議情形報告單、臺北市士
    林區公所99年1 月7 日北市士人字第09930014100 號函、胡
    楨照相機圖檔、公務人員任用考績退休撫卹案件送審作業手
    冊、臺北市士林區公所98年12月21日北市士人字第09834008
    500 號函、保訓會98年第48次審查會甲○○女士等2 人撫卹
    事件補充資料、臺北市政府警察局士林分局文林派出所受理
    刑事案件報案三聯單、臺灣士林地方法院檢察署檢察官98年
    度偵字第8502號不起訴處分書、臺北市政府消防局98年11月
    25日北市消指字第09837075700 號函、中央信託局公務人員
    保險處殘廢給付通知書等附原處分卷及本院卷可查，自堪信
    為真實。
（一）依臺北市政府警察局文林派出所受理刑事案件報案三聯單
      、士林警分局調查筆錄及臺灣士林地方法院檢察署98年6
      月30日檢察官不起訴處分書等資料所載，胡楨於98年2 月
      26日16時30分許，在臺北市○○區○○路○○○ 巷口，因停
      車一事與訴外人郭政錩發生爭吵，並出手毆打郭先生，致
      郭先生受有頭部及胸部鈍傷之傷害。嗣郭先生向臺灣士林
      地方法院檢察署提起告訴，然因胡楨已死亡，經該署檢察
      官以98年度偵字第8502號為不起訴處分。
（二）依據台北市政府消防局執行救護服務證明所載：「本局後
      港分隊救護車於98年2 月26日16時49分自台北市○○路43
      9 號9 樓載送胡楨先生至新光紀念醫院診治，特此證明。
      」
（三）依據臺北市士林區公所98年3 月26日公務人員因公死亡證
      明書所載：胡楨於98年2 月26日，於8 時18分刷卡上班，
      因當日13時30分至17時30分請加班補休假半天，爰於12時
      39分刷卡下班離開辦公場所，嗣因尚有市容查報案件亟須
      處理，乃自發性於未受長官指派情況下，利用下午加班補
      休假時間內，執行市容查報複查職務，於15時40分返回辦
      公場所將複查結果登錄於電腦；期間曾與陳維文里幹事交
      談5 分鐘並無異狀，約16時，陳虹勳里幹事發現胡楨突然
      昏倒失去意識，即刻由同仁施行心肺復甦術並火速召119
      救護車；於16時49分，送新光醫院急救，惟已無生命跡象
      ，死亡時間為98年2 月26日16時45分等語。另依卷內原告
      主張胡楨市容查報所附之3 張照片之拍攝日期為「2009/2
      /26 16:48 ；16:37 及16:43 」均係在胡楨送醫後之時間
      。
（四）嗣就胡楨死亡事實經過，即有無於休假時間內自發性返回
      辦公場所處理公務等；被告分別於98年5 月1 日、同年7
      月6 日及14日三次發函向臺北市士林區公所查證，並經該
      所於98年5 月7 日、同年7 月10日及22日函覆略以：「本
      所經實際瞭解，無法找到當日胡故員確切返所辦公資料及
      相關錄影紀錄，且胡故員98年2 月26日未受長官指派，乃
      自發性利用下午補假下里執行市容查報複查，故亦無銷假
      紀錄。但胡故員於98年2 月26日下午確實有返所，在辦公
      場所病發送醫不治之事實。」
（五）複審期間公務人員保障暨培訓委員會於98年11月16日曾為
      調查，而臺北市士林區公所代表梅玉玲人事主任及被告代
      表莊副司長淑芳均就本件事實及法律表示意見。
（六）臺北市士林區公所於99年1 月4 日再出具公務人員因公死
      亡證書略以，胡楨於98年2 月26日下午休假前，已事先經
      福德里里長指派，於當日至臺北市○○區○○路○○○ 巷口
      右前方，執行市容查報業務，符合公務人員撫卹法第5條
      第1 項第4 款在辦公場所發生意外以致死亡之，因公撫卹
      要件等語。
六、兩造主張之事實詳如上述，是本件首要爭點，乃胡故里幹事
    楨於98年2 月26日死亡，是否符合在辦公時間或指定之工作
    時間內發病，及係是否因處理公務而發病等，因公死亡撫卹
    之要件？
（一）經查本件依原告聲請通知證人即臺北市士林區福德里里丁
      ○○到庭於準備程序具結證稱略以：「胡楨於98年2 月26
      日早上九點多有打電話到里辦公處給我，說他下午四點多
      還會到里辦公處，因為他說月底了，他業績不夠。他還說
      在這之前他會先到區公所拿公文給我。電話過程不到一分
      鐘，我沒有給予胡楨其他指示。」「……我回答說，胡楨
      跟我說當天請假，但是下午會到區公所、里辦公處。應該
      只有這一次打電話問我胡楨一事，之後新的人事主任到了
      之後，人事主任有來找我，我就說既然胡楨是市容查報，
      電腦一定會有紀錄，人事主任說電腦沒有紀錄，我說有一
      台專屬數位照相機，相機裡面一定有。我之前就告訴人事
      主任是市容查報，既然是市容查報，電腦一定有紀錄，主
      任說電腦找不到，我就說那專屬照相機裡面一定會有……
      」故證人明確證稱胡楨死亡當日早上，在一分鐘左右之電
      話中，並未給予胡楨其他指示，即並未指派胡楨於當日下
      午休假期間至臺北市○○區○○路○○○巷口右前方，執行
      市容查報業務。是原告主張當日下午胡楨雖請休假，但仍
      事先經福德里里長指派，於當日下午至臺北市○○區○○
      路○○○ 巷口右前方，執行市容查報業務云云，即與證人證
      詞不符，難以採據。
（二）次查，詳如前述本院認定事實欄（四）及被告與臺北市士
      林區公所間三次往返查證可知，本件胡前里幹事楨死亡當
      時，並無返回辦公室辦理其職掌業務之資料及相關錄影紀
      錄等證據，核與原告提出之公務人員保障暨培訓委員會於
      98年11月16日會議記錄記載，臺北市士林區公所代表梅玉
      玲人事主任（按胡楨死亡後，始新接任之人事主任）陳稱
      ：「……因來不及登錄電腦即病發，故無電腦開機記錄…
      …錄影資料僅3 個月期間，迄今並無保留錄資料」；嗣經
      吳委員登銓詢問：貴公所確有胡員是（26）日執行職務之
      相關證據？答稱：「本人查證有救護車執行救護任務之證
      明，可證明胡故員確由辦公場所載送至醫院救治，且有撥
      福德里里長辦公電話紀錄。筆錄因屬刑事案件，須由胡故
      員家屬向警察機關申請調閱，本公所目前尚未取得」等語
      相符，是臺北市士林區公所及原告並未提出任何證據證明
      ，胡故里幹事當日返回辦公場所亦為執行公務。
（三）再查，依卷附臺北市政府警察局文林派出所受理刑事案件
      報案三聯單、士林分局調查筆錄及臺灣士林地方法院檢察
      署98年6 月30日檢察官不起訴處分書等資料所載，胡楨於
      98年2 月26日16時30許，在臺北市○○區○○路○○○ 巷口
      ，因停車一事與訴外人郭政錩因停車事宜發生口角爭吵，
      並出手毆打郭先生，致郭先生受有頭部及胸部鈍傷之傷害
      。郭先生爰向臺灣士林地方法院檢察署提起告訴，肆因胡
      楨已死亡，該署以不起訴之處分結案等事實詳如上述，是
      上開刑事程序之資料，亦無法證明本件胡故理幹事於死亡
      當日下午確有執行市容查報公務，亦不能證明胡楨嗣在辦
      公場所猝發心臟疾病死亡與執行職務間之必然因果關係。
（四）另查如前述本院認定事實欄（三）記載，本件留存在胡前
      里幹事公務照相機內之市容查報所附之3 張照片之拍攝日
      期為98年2 月26日16:48 、16:37 、16:43 即均係胡楨當
      日病發送醫後之時間，再參照上開理由（三）刑事不起訴
      處分書等資料，被告陳稱上開照片並不能資為證明胡楨當
      日下午確有執行公務，更不能證明作為其返回辦公處所執
      行公務之證據。
（五）綜上，同時參照被告答辯理由，本件原告主張之事實與提
      出證據間，於時間等有諸多矛盾處，故被告辯稱確實難以
      認定胡楨98年2 月26日於休假期間係執行市容查報業務，
      更不能證明其在辦公場所猝發之疾病係執行市容查報所致
      。
七、本件胡楨里幹事於98年2 月26日下午因心肌梗塞疾病死亡，
    ，參考上開法律規定說明，並非屬在辦公場所處理公務猝發
    疾病以致死亡之「因公死亡」情形，足以認定，從而被告依
    上開法律規定認本件原告主張之事實，與因公撫卹要件不合
    ，而以原處分核定胡楨乃病故撫卹，於法並無違誤，復審決
    定予以維持，核無不合，原告訴請判決如聲明所示，為無理
    由，應予駁回。又本件事證已明，兩造間其餘攻擊防禦方法
    ，核與判斷結果無涉，爰不一一敘明。
據上論結，本件原告之訴為無理由，依行政訴訟法第98條第1 項
前段、第104 條，民事訴訟法第85條第1 項前段判決如主文。
中    華    民    國    99    年     6    月   17     日
                  臺北高等行政法院第一庭
                         審 判 長 法  官   王立杰
                                  法  官   楊得君
                                  法  官   洪遠亮
上為正本係照原本作成。
如不服本判決，應於送達後20日內，向本院提出上訴狀並表明上
訴理由，如於本判決宣示後送達前提起上訴者，應於判決送達後
20日內補提上訴理由書（須按他造人數附繕本）。
中    華    民    國    99    年    6     月  17  日
                                  書記官   陳德銘

司法院資訊處製作；財團法人民間司法改革基金會備份。
